【裁判字號】    97,訴,1620
【裁判日期】    971128
【裁判案由】    分割共有物
【裁判全文】
臺灣臺中地方法院民事判決  97年度訴字第1620號
原      告  丙○○
            甲○○
            己○○○
            乙○○
上4人共同
訴訟代理人  呂勝賢律師
被      告  戊○○
            丁○○
當事人間分割共有物事件，本院於民國97年11月13日言詞辯論終
結，判決如下：
    主    文
兩造共有坐落台中縣潭子鄉○○段五三六地號、地目建、面積柒
柒貳點貳陸平方公尺土地，應分割如附圖甲案所示，暫編五三六
地號面積伍壹肆點捌肆平方公尺，分歸原告各按應有部分四分之
一比例保持共有取得；暫編五三六-A００一地號面積壹貳捌點柒
壹平方公尺，分歸被告戊○○取得；暫編五三六-A００二地號面
積壹貳捌點柒壹平方公尺，分歸被告丁○○取得。
訴訟費用由兩造依附表原應有部分比例負擔。
    事實及理由
一、本件原告起訴主張：坐落台中縣潭子鄉○○段536地號、地
    目建、面積772.26平方公尺土地（下稱系爭土地），為兩造
    所共有，應有部分各6分之1，該土地兩造並未定有不分割之
    期限，又無因物之使用目的而不能分割之情形，且就分割方
    法無從獲致協議，原告自得訴請分割，且以如附圖甲案所之
    分割方法分割為適當等語，並聲明：請准將兩造共有坐落台
    中縣潭子鄉○○段536地號、地目建、面積772.26平方公尺
    土地准予分割，其分割方法如附圖甲案所示：暫編536地號
    面積514.84平方公尺，分歸原告各按應有部分4分之1比例保
    持共有取得；暫編536-A001地號面積128.71平方公尺，分歸
    被告戊○○取得；暫編536-A002地號面積128.71平方公尺，
    分歸被告丁○○取得。
二、被告則均辯稱應按各共有人應有部分，將系爭土地分為6等
    分，並以抽籤方式決定各共人取得之位置云云。並聲明：原
    告之訴駁回。
三、按共有人得隨時請求分割共有物，但因物之使用目的不能分
    割或契約定有不可分割之期限者，不在此限；又共有物之分
    割，依共有人協議之方法行之，分割之方法不能協議者，法
    院得依任何共有人之聲請，以原物分配於各共有人，民法第
    823條第1項、第824條1項及第2項第1款分別定有明文。經查
    本件系爭土地為建地，有土地登記謄本附卷可憑，依其使用
    目的並非不能分割，而兩造間並無不分割之協議，亦無分管
    之約定，及兩造間不能達成分割之協議，為兩造所不爭執，
    是依上開法條規定，原告請求分割系爭土地，洵屬有據，應
    予准許。
四、復按請求共有物之分割，應由法院依民法第824條命為適當
    之分配，不受當事人主張之拘束。又分割共有物，以消滅共
    有關係為目的。法院裁判分割共有土地時，除因該土地內部
    分土地之使用目的不能分割（如為道路），或部分共有人仍
    願維持共有關係，應就該部分土地不予分割，或准該部分共
    有人成立新共有關係外，應將土地分配於各共有人單獨所有
    （最高法院著有69年台上字第1831號判例可資參照）。另分
    割共有物時，法院應參酌當事人之聲明、共有物之性質、座
    落位置、地形、經濟效用、各共有人應有部分之比例及全體
    共有人之利益等公平決之。經查，兩造共有之系爭土地為建
    地，系爭土地北方面對甘水路，東方有既成之道路，道路旁
    為稻田，系爭土地上有磚造土厝現無人居住，土厝兩旁有鐵
    皮建物，建物現為被告戊○○堆置雜物，系爭土地旁534-1
    地號土地，現為被告戊○○與女兒林怡秀及林美枝共有，且
    該534-1地號土地上現有門牌號碼台中縣潭子鄉○○路○段
    147 號之建物為被告戊○○與女兒林怡秀及林美枝共同居住
    ，業據原告及被告戊○○陳述明確（詳本院97年10月7日勘
    驗筆錄及97年11月13日言詞辯論筆錄），且有土地登記簿謄
    本可憑，復據本院通知台中縣雅潭地政事務所派員會同勘驗
    屬實，製有勘驗筆錄及土地複丈成果圖及現場照片在卷可稽
    。本件原告主張兩造就系爭土地並無訂立不分割之特約，且
    兩造迄言詞辯論終結前，未能同時到場為一致之協議，而依
    其使用目的，揆諸前揭規定及說明，當無不能分割之情事；
    而兩造均希望原物分割，系爭土地依原物分割，並無困難，
    自以原物分割為宜，又原物分割應審酌共有人之應有部分比
    例，各共有人之意願，土地上建物有無保留之必要，共有人
    所分得之土地能否適當之利用，各共有人間有無符合公平之
    原則，及整體共有人之經濟利益等因素為通盤之考量，以求
    得最合理之分割方法，本院參酌原告所提出之分割方案、原
    告4 人願維持共有及依該方案被告戊○○所分得之部分與被
    告林萬現所居住使用之534-1地號及建物相鄰，系爭土地如
    依上述使用現狀及相鄰位置，認將附圖甲案所示：暫編536
    地號面積514.84平方公尺，分歸原告各按應有部分4分之1比
    例保持共有取得；暫編536-A001地號面積128.71平方公尺，
    分歸被告戊○○取得；暫編536-A002地號面積128.71平方公
    尺，分歸被告丁○○取得之分割方法為適當，爰判決如主文
    第一項所示。
五、末按兩造就共有物分割方法不能達成協議時，固得由原告起
    訴請求裁判分割，然原告主張之分割方法，僅供法院參考，
    就該部分並不生其訴有無理由之問題，況縱法院認原告請求
    分割共有物為有理由，而依法定方法分割，然依民法第825
    條規定，分割後各共有人間就他共有人分得部分係互負擔保
    責任，即該判決尚非片面命被告負義務；遑論兩造主張不同
    之分割方法，以致不能達成協議，無寧為其等伸張或防衛權
    利所必要，如僅因法院准原告分割共有物之請求，即命被告
    應負擔全部訴訟費用，不免失衡。從而，本院酌量情形，爰
    就本件命兩造依主文所示比例負擔訴訟費用。
六、本件事證已臻明確，兩造其餘攻擊及防禦方法，於本件為判
    決之基礎無礙，爰不予一一論列，併此敘明。
七、本件訴訟費用請之依據：民事訴訟法第78條、第81條2款、
    第85條第1項但書。
中    華    民    國    97    年    11   月    28    日
                  民事第二庭    法  官  涂秀玲
附表
姓名        應有部分
丙○○      6分之1
甲○○      6分之1
己○○○    6分之1
乙○○      6分之1
戊○○      6分之1
丁○○      6分之1
正本係照原本作成。
如對本判決上訴，須於判決送達後20日內向本院提出上訴狀。
中    華    民    國    97    年    11   月    28    日
                                書記官


司法院資訊處製作；財團法人民間司法改革基金會備份。
